臺灣高等法院臺中分院刑事判決　　 94年度上更(二)字第126號
上　訴　人
即　被　告　乙○○
選任辯護人　邱基祥　律師
上列上訴人因偽造有價證券等案件，不服臺灣彰化地方法院87年
度訴字第856號，中華民國88年5月31日第一審判決（起訴案號：
臺灣彰化地方法院檢察署87年度偵字第8565號），提起上訴，判
決後經最高法院發回更審，本院判決如下：
    主 　　 文
原判決撤銷。
乙○○無罪。
    理　　  由
一、公訴意旨略以：被告乙○○於民國八十五年十月二十一日，
    因承包工程急需現款，經徵得友人即告訴人甲○○之同意，
    由告訴人以其先前向彰化縣伸港鄉農會抵押借款所設定尚未
    塗銷之新台幣（下同）二百四十萬元最高限額抵押權，據以
    向該農會重新申請借貸，經該農會審核後核准在二百萬元之
    額度內貸放。隨即由告訴人具名，並由被告任連帶保證人，
    向該農會借得一百萬元，並由告訴人及被告共同簽發一紙一
    百萬元之本票以為擔保，完成借貸手續後，即由農會將核貸
    之一百萬元撥入告訴人設於該農會之第000－000－0
    0000000號活期儲蓄存款帳戶內，告訴人即將其所有
    之存摺及印章交由乙○○自行提用。嗣被告於取得告訴人之
    存摺及印鑑章並領取一百萬元後，竟利用保管存摺及印鑑章
    之機會，基於意圖為自己不法所有之概括犯意，連續於八十
    五年十一月二十二日、八十六年一月七日及同年二月五日，
    未經告訴人之同意，擅持該印鑑章，先後冒用告訴人之名義
    ，向伸港鄉農會分別借得二十五萬元、二十五萬元及四十萬
    元，並於借款過程中偽簽告訴人之署名及盜蓋其印文於歷次
    之借款申請書上，並先後偽造二份告訴人為借款人之擔保放
    款借據，及一紙與告訴人共同簽發之本票，且分別持交伸港
    鄉農會，做為借款之債權憑證。致使農會承辦人員誤以為是
    告訴人於二百萬元之循環放款額度內續借，而如數核借，並
    撥入前開告訴人之帳戶內，被告並持存摺及告訴人之印鑑章
    ，先後至該農會偽填三張告訴人名義之取款憑條（分別為廿
    五萬元、十萬元、四十萬元），及一張電匯單（十五萬元）
    ，將九十萬元全數提領，足以生損害於告訴人之權益。待八
    十六年二月農曆過年後，被告始將代保管之印章及存摺返還
    告訴人。迄八十六年十月二十七日因被告未依約繳納利息，
    經伸港鄉農會以電話向告訴人催繳，告訴人始查知上情，因
    認被告涉犯刑法第二百十六條、第二百十條之行使偽造私文
    書罪，及同法第二百零一條第一項之偽造有價證券罪嫌云云
    。
二、按犯罪事實應依證據認定之，無證據不得認定犯罪事實；且
    不能證明被告犯罪者，應諭知無罪之判決，刑事訴訟法第一
    百五十四條第二項、第三百零一條第一項分別定有明文。又
    按告訴人之告訴，係以使被告受刑事訴追為目的，是其陳述
    是否與事實相符，仍應調查其他證據以資審認（最高法院五
    十二年台上字第一三○○號判例參照）。公訴意旨認被告涉
    有上開罪嫌，無非以被告經傳未到，顯巳逃逸，而認被告有
    右揭犯行，業據告訴人指訴甚詳，並與證人即伸港鄉農會承
    辦人張育滔、丙○○證述之貸款流程部分情節相同；此外，
    並有偽簽甲○○署名及盜蓋其印文之借款申請書影本三份、
    擔保放款借據影本二紙及面額二十五萬元之本票一紙、存摺
    存款客戶往來明細表影本附卷可稽，為其論據。然本院前前
    審訊之上訴人即被告堅決否認有上開犯行，辯稱：伊係經告
    訴人之同意，由伊向伸港鄉農會再貸借二十五萬元、二十五
    萬元、四十萬元，共九十萬元，並無偽造文書或偽造有價證
    券之犯行云云。
三、查本件告訴人雖於偵審中均指稱其未同意被告向彰化縣伸港
    鄉農會貸款上開之二十五萬元、二十五萬元及四十萬元之部
    分。然告訴人所指訴之事實，為上訴人即被告於上訴審所堅
    決否認。經查：
  (一)本件告訴人前於八十四年四月二十四日向伸港鄉農會申請貸
    款二百萬元，經核准後，未曾自行動用，直至八十五年十月
    間被告欲向告訴人借款一百萬元時，告訴人因無現款，始邀
    被告為連帶保證人向伸港鄉農會申請動用一百萬元，且由告
    訴人與被告二人均親自到場辦理對保，並分別簽立授信約定
    書及共同簽立該筆一百萬元借款之擔保放款借據、本票各一
    紙乙節，此有該授信約定書影本二份、擔保放款借據影本及
    本票影本各一份附卷可稽（見偵查卷第17、21、25、26頁、
    原審卷第93頁），且據證人即伸港鄉農會承辦該筆貸款之人
    員丙○○證述綦詳，復為告訴人及被告所自承（見偵查卷第
    1 頁反面、本院上更(一)字卷第87頁），堪予認定。
  (二)再依上開申請金額為二百萬元之借款申請書所載，其右上角
    申請金額欄記載「新台幣貳佰萬」、中間部位記載「一經徵
    信調查結果，本件前已設定 240萬元正抵押權，目前無貸款
    ，擬准如申請額 200萬元正貸放。二請核示」、左側記載「
    擬准依新台幣壹佰萬元正」、左下角核定金額欄記載「新台
    幣壹佰萬元正」、下方記載「轉帳兩訖民國85.10.21」等情
    ，其內容似有矛盾之處。而經本院函詢伸港鄉農會，據覆：
    「一本會放款流程，客戶須先來會申請洽談，徵信調查評估
    後送主管審核，核准後通知設定最高限定抵押權及存續期間
    ，設定完成後，通知對保撥款，並於存續期間內循環借貸使
    用。二客戶首次來會洽談便填寫借款申請書，徵信予以批覆
    送審，在期限內動用撥貸，所以首次撥貸不再填寫申請書，
    僅以批覆書代替。三借款申請書上記載 84年4月24日來會申
    請，4月25日總幹事核准核貸額度貳佰萬元，但遲至 85年10
    月21日完成撥貸新台幣壹佰萬元，所以『85年10月21日轉帳
    兩訖』之圓戳章指的就是85年10月21日首次借款，並轉入借
    款人存摺帳戶。四借款申請書上之保證人「乙○○」之簽章
    於84年4月24日，並於 85年10月19日來會對保，在存續期間
    內撥貸額度貳佰萬元之內，要求動用新台幣壹佰萬元，所以
    無須再重新簽立借款申請書，但存續期間內須循環動用第 2
    筆款項，便須重新簽立借款申請書」、「所謂『額度範圍』
    係申請人提供擔保品經本會徵信評估調查經批覆貸放額度」
    等情，有該農會 94年4月28日伸鄉農信字第0940001051號函
    及 94年5月19日伸鄉農信字第0940001218號函各一份在卷足
    憑（見本院上更(一)字卷第17頁、45頁）；且證人丙○○於本
    院更二審時亦證稱：「他們八十四年四月來申請的時候，這
    欄並沒有填載，只有在中間質押品明細欄內有記載，一經徵
    信調查結果．．．擬予如申請額二百萬元正貸放。二請核示
    。再來就是旁邊的壹佰萬元還沒寫，八十四年四月就送給主
    管批示，主管認為沒有問題就逐級簽到總幹事就核批下來，
    核批下來的時候，都還沒有填載左邊壹佰萬元的金額，等到
    他真正要動用的時候，我們才會填寫金額，因為當時他只要
    動用壹佰萬元，所以我們才在左邊那欄填載壹佰萬元，第二
    次他要再動用，才要再寫另外一張申請書」、「（問：請核
    示下面你寫四月二十四日，與總幹事批示日期相同？）我們
    第一次動用沒有另外寫申請書，就是以這張來寫，沒有另外
    寫一張」、「（問：核定金額如果是二百萬元為何申請書左
    下角是寫核定金額壹佰萬元，而不是寫動用金額？）我們申
    請書是參考合庫的，他們教我們，動用第一次就寫動用第一
    次的金額，核定金額中間已經有寫了。所謂核定金額就是核
    定這次動用的金額是多少，第二次我們會重新申請擔保品的
    土地謄本」、「（問：二百萬元的申請書，農會只核定金額
    壹佰萬元，為何你們還沿用這份申請書，你有無解釋？）核
    定金額就是他動用的金額，當時八十四年那時候，這邊金額
    並沒有寫，他是在八十五年十月九日來說要再動用這二百萬
    元，他告訴我們他先動用壹佰萬元，八十五年我們才放款，
    這不是當時主管批示要給申請人借」、「（問：〔二百萬元
    之〕申請書的右上角有寫申請金額二百萬元，這是不是代表
    當時他貸款的時候，是要貸款二百萬元？）對。他跟我們徵
    信人員說他要貸款多少，經過我們徵信人員評估他的擔保品
    ，價值性是否符合他要申請的金額，就送給總幹事批示」、
    「（問：本件有爭議的該筆貸款是否包含在這二百萬元的申
    請額度內？）對」等語 （見本院上更(一)字卷第78-83頁）；
    而伸港鄉農會亦檢送該農會數份類似案例之借款申請書影本
    供本院參酌（見本院上更(一)字卷第101-132頁） 。準此，應
    可認定告訴人於八十四年四月二十四日簽立借款申請書向伸
    港鄉農會申請貸款二百萬元經核准後，於八十五年十月欲申
    請動用一百萬元轉借予被告時，仍沿用該次之借款申請書。
  (三)關於被告嗣後以告訴人名義先後於八十五年十一月二十二日
    、八十六年一月七日及同年二月五日向伸港鄉農會申請借用
    二十五萬元、二十五萬元及四十萬元乙節，告訴人迭陳稱：
    其均未到場辦理，亦未簽名，其並未授權被告借此三筆借款
    等語，而證人丙○○亦證稱：於被告來辦理此三筆借款時，
    告訴人並未到場等語（見本院上更(二)字卷第79頁），且被告
    於原審審理時自承：該三筆借款之借據及本票是其代簽的，
    因甲○○未到場等語（見原審卷第54頁），足認於被告以告
    訴人名義向伸港鄉農會申請借用此三筆借款時，告訴人確未
    在場。至就此三筆借款之貸放，被告是否未經告訴人之授權
    乙節，析述如下：
    1.承前所述，本件告訴人於八十四年四月二十四日向伸港鄉
      農會申請貸款二百萬元時，已經該農會核准其貸款額度為
      二百萬元。而本件前後以告訴人名義向該農會所借四筆借
      款，金額總計為一百九十萬元，尚在核准核範圍內甚明。
    2.且證人丙○○證稱：「（問：八十五年十一月二十二日、
      八十六年一月七日、八十六年二月二十五日三筆貸款，告
      訴人甲○○的印章、存摺是不是被告拿出來的？）是」、
      「（問：甲○○沒有出現在你面前，為何被告可以貸到金
      錢？）因為第一次貸款甲○○有來寫約定書，第二次貸款
      只要有約定書、存摺、印章，就可以貸款，這張約定書並
      沒有說一定要甲○○到場簽名才可以貸款，且約定書上也
      有簽他的名字」、「（問：這三次的貸款，被告有沒有拿
      出甲○○本人的身分證？）沒有」等語，可見此三筆借款
      係被告單獨出面辦理，而農會僅核對被告所提出告訴人之
      存摺及印章，但未核對告訴人之身分證。雖證人即伸港鄉
      農會之承辦人張育滔證稱：我們於辦理循環借用時，不必
      借款人親自到場，我們是憑著原來借款人的印鑑及身分證
      核放等語（見偵查卷第14頁），依其證詞，認農會應審核
      借款人的身分證，而本件證人丙○○於被告以告訴人名義
      前來借款時，未審核告訴人之身分證，縱使其辦理程序有
      瑕疵，仍難以此推論被告有無經告訴人之授權。
    3.再者，告訴人向伸港鄉農會借款所用之印章係印鑑章（見
      偵查卷17-25頁、原審卷第93-96頁之借據、貸款申請書、
      授信約定書、本票等），而存摺之印章則為另一枚（見原
      審卷第98-100頁之取款憑條），且據告訴人於原審審理時
      自承：「本票是圓形章是印鑑章，另一印章（外圓內方）
      為存摺簿等語（見原審卷第108頁） ，該兩印章並非同一
      枚印章。而證人丙○○於本院上訴審審理時證稱：「（問
      ：第一次借一百萬元，甲○○有到場，印鑑是誰蓋的？）
      是甲○○交印鑑章給我，蓋完之後，就還他了」等語（見
      本院上訴字卷第27頁反面），雖告訴人於本院上訴審陳稱
      ：「印章是過年才給我，他（丙○○）是交給乙○○，我
      託乙○○幫我帶回去，當時我有事先走」等語（見本院上
      訴字卷第28頁），然其早於原審時即稱：「（問：八十五
      年十月二十一日有否向農會借款一百萬元？）有的．．．
      一百萬元有借到錢交給被告，一百萬元匯入我帳號，我把
      存摺及印章交給被告，過完年才還給我」等語（見原審卷
      第18頁），可見於告訴人辦理動用一百萬元借款時，證人
      丙○○便已將印鑑章交還告訴人。又告訴人亦自承此三筆
      借款文件所蓋其名義之印鑑章均為真正，且告訴人並未主
      張及舉證其印鑑章係被告以不法方式所取得，益見被告辦
      理此三筆借款所持用之告訴人印鑑章，應係告訴人所交付
      。衡情被告欲持告訴人之存摺提領所借款項時，應不需持
      用告訴人之印鑑章，倘若被告僅願意借給被告一百萬元，
      不同意被告再動用其餘金額，告訴人於第一次偕同被告至
      伸港鄉農會借貸時，既已借出一百萬元，嗣後自無再將該
      枚借款用之印鑑章交由被告保管之理，告訴人竟未立即將
      該枚印鑑章取回，仍將之交由被告保管，顯與情理相違。
    4.又證人丙○○於本院上訴審及本院更二審時皆結證稱：被
      告與告訴人先後四筆貸款，均係由伊辦理，第一次有對保
      ，第二、三、四次因貸款均在額度範圍內，只要印鑑與約
      定書一樣就放款，第二次即第一筆二十五萬元部分，放款
      時乙○○未持甲○○之身分證來，伊有打電話跟甲○○照
      會，甲○○同意辦貸款，其中四十萬元那一筆亦由乙○○
      持甲○○之印鑑章及存摺來伸港鄉農會辦理，撥款之後，
      伊發現本票之上方漏蓋甲○○之印章，因此打電話向甲○○表示要再貸款四十萬元，本票少蓋一個印鑑章，請至農
      會補蓋，而且利息如超過七天沒來繳，伊也曾打電話向甲○○表示乙○○利息沒來激，要趕快來繳，甲○○說他要
      去找乙○○催其繳納等語。且證人張育滔於本院上訴審審
      理時亦證稱：「（問：你在伸港鄉農會擔任何職？）催收
      」、「（問：催繳利息情形如何？）八十六年九月二十二
      日我有對甲○○催繳利息，前後三次，他說乙○○會過來
      繳，結果沒繳，後來他又說要自己過來繳，後來就以他在
      伸港鄉農會之存款轉帳繳利息，以後我們催繳利息，他分
      別於八十七年三月四日及八十七年七月十三日均有來繳息
      ，均無異議」等語（見本院上訴字卷第26頁反面）。至關
      於證人丙○○曾打電話通知告訴人補章乙事，究係針對該
      筆四十萬元或一百萬元之本票，告訴人甚有爭執。據證人
      即伸港鄉農會承辦本件貸款之人員丙○○及戊○○均於本
      院更二審時證稱：本件僅四十萬元之本票有漏蓋告訴人之
      印鑑章等語。而告訴人稱：其曾於八十六年七月二十八日
      接獲該農會之通知到該農會去補蓋一百萬元本票的章，因
      為剛好是從美國回來的隔一天，故其記得非常清楚等語，
      然證人丙○○證稱：「（問：告訴人稱不可能再去補四十
      萬元的印鑑章，你有何解釋？）事實上他有去補，一百萬
      元是在八十五年十月二十一日的時候放款，放款完我會整
      理，看看有沒有疏漏，如果有我就會要求補正，一般我不
      會超過一兩個禮拜，我就會歸檔，所以一百萬元的貸款，
      不可能到八十六年二月的時候才歸檔」等語（見本院上更
      (二)字卷第85-86頁） ，核與證人戊○○所稱：「但是我們
      歸檔以後，所有的借據、本票並不是丙○○在保管，所以
      交接的時候，不需要辦理這些文件的交接，這些是農會的
      債權憑證，應該很重要，而且不可能第一張本票漏了補章
      又繼續貸放了三次」等語互相符合（見本院上更(二)字卷第
      144頁） ，堪認本件證人丙○○確係於本件四十萬元放款
      後不久即通知告訴人來補蓋四十萬元本票之印章，不可能
      延至八十六年七月二十八日始通知告訴人去補蓋一百萬元
      本票之印章。依上所述，應認於被告以告訴人名義申請動
      用此三筆借款時，證人丙○○至少曾打過兩次電話知會告
      訴人，且證人張育滔亦曾三次打電話向告訴人催繳利息，
      如果告訴人確實不同意被告借用此三筆款項，理應會即時
      向證人丙○○及張育滔表示異議，並儘速向被告取回印鑑
      章或向該農會辦理變更印鑑章，始符常理，足見被告以告
      訴人名義向該農會申請動用此三筆借款係經告訴人之授權
      。至證人丙○○及戊○○雖均表示已不記得當時是告訴人
      或被告拿告訴人的印鑑章來補蓋等語，尚不影響上開事實
      之認定。
    5.另告訴人係於八十年五月三十日申請加入農保，並於八十
      二年一月十五日與伸港鄉農會簽訂委託代繳農保費約定書
      ，利用其在該農會所開設之本件活期儲蓄存款帳戶轉帳扣
      繳農保費乙節，固有該農會上開覆函在卷可按，縱使該帳
      戶於八十五年十二月十二日仍有轉帳扣繳農保費之紀錄，
      惟告訴人既早已辦理轉帳扣繳，於轉帳扣繳農保費之時，
      該農會便會自動辦理，並不需告訴人再持其存摺及印章至
      農會辦理任何手續，尚難遽認轉帳當時該存摺及印章係由
      被告或告訴人持用，更難以之推論被告借用此三筆借款係
      未得告訴人之授權。
    6.綜上各節，已足認被告以告訴人名義向該農會申請動用此
      三筆款項，係經告訴人之授權。
四、綜上所述，尚難認告訴人所為之指訴與證人張育滔、丙○○
    證述之情節相符，亦難認確與事實相符，而上開有簽告訴人
    署名及蓋其印文之二十五萬元、二十五萬元、四十萬元之借
    款申請書影本、擔保放款借據影本、本票影本各三紙及存摺
    存款客戶往來明細表影本等物，僅能證明被告有以告訴人名
    義向伸港鄉農會貸款，但並不能即認被告以告訴人名義向伸
    港鄉農會貸款，未事前經甲○○之同意。且被告既係於告訴
    人授權之二百萬元額度內，繼續向伸港鄉農會申請動用所核
    准貸款之額度，並再以告訴人所交付之存摺、印章進而以告
    訴人名義之取款憑條提領該借貸之款項，自亦無偽造文書犯
    行可言。此外，尚查無其他確切之證據，足認被告有公訴人
    所指前開犯行，應認被告犯罪不能證明。原審僅依公訴人所
    指之前開證據，並認告訴人既在此之前同意以伊不動產供擔
    保借得一百萬元予被告使用，堪信當時彼之交情尚稱良好，
    告訴人應無誣陷被告之理，遽認告訴人之指訴為可採，尚有
    未洽。被告上訴意旨否認有犯罪，核與事證相符，應可採信
    ，其上訴為有理由，應由本院將原審判決撤銷，為被告無罪
    之諭知。
五、被告經合法傳喚，無正當理由不到庭，爰不待其陳述逕為判
    決。
據上論斷，應依刑事訴訟法第三百七十一條、第三百六十九條第
一項前段、第三百六十四條、第三百零一條第一項，判決如主文
。
本案經檢察官丁○○到庭執行職務。
中　　華　　民　　國　　94　　年　　9 　　月　　2 　　日
              刑事第七庭  審判長法　官　林　榮　龍
                                法　官　林　宜　民
                                法　官　許　秀　芬
上列正本證明與原本無異。
本件檢察官得上訴。
如不服本判決應於收受送達後十日內向本院提出上訴書狀，其未
敘述上訴之理由者並得於提起上訴後十日內向本院補提理由書（
均須按他造當事人之人數附繕本）。
                                書記官　金　珍　華
中　　華　　民　　國　　94　　年　　9 　　月　　5 　　日
                                                      Ｉ
